臺灣臺中地方法院民事判決
111年度中簡字第2039號
原      告  李利國  
訴訟代理人  賴奕霖律師
被      告  李利強（即李邱惠美之承受訴訟人））

上列當事人間請求返還代墊款事件，本院於民國111年11月11日
言詞辯論終結，判決如下︰
　　主　　　文
原告之訴駁回。
訴訟費用由原告負擔。
    事實及理由
一、程序方面：
㈠、按當事人死亡者，訴訟程序在有繼承人、遺產管理人或其他
    依法令應續行訴訟之人承受訴訟以前當然停止，又第168條
    至第172條及前條所定之承受訴訟人，於得為承受時，應即
    為承受之聲明；他造當事人，亦得聲明承受訴訟；當事人不
    聲明承受訴訟時，法院亦得依職權，以裁定命其續行訴訟，
    民事訴訟法第168條、第175條、第178條分別定有明文。查
    本件被告李邱惠美起訴後，於民國111年6月15日死亡，而被
    告李利強、原告李利國為李邱惠美之繼承人，此有戶籍謄本
    及繼承系統表附卷可稽（見本院卷第55-59頁）。而李利強
    於本院111年9月28日言詞辯論期日聲明承受訴訟（見本院卷
    第65頁），核與前揭規定相符，應予准許。至原告李利國固
    亦為李邱惠美繼承人，惟係李邱惠美之對造，自不得承受訴
    訟（訴訟地位對立，訴訟利益相反）。
㈡、按訴狀送達後，原告不得將原訴變更或追加他訴。但擴張或
    減縮應受判決事項之聲明者，不在此限，民事訴訟法第255
    條第1項第3款定有明文。原告起訴時原聲明：「被告應給付
    原告新臺幣（下同）167,949元本息（見支付命令卷第5頁）
    ；嗣於111年9月28日本院言詞辯論期日當庭變更訴之聲明為
    ：被告應給付原告83,974元本息（見本院卷第66頁），核屬
    減縮應受判決事項之聲明，合於前開規定，應予准許。
㈢、被告經合法通知，未於最後言詞辯論期日到場，核無民事訴
    訟法第386條各款所列情形，依民事訴訟法第433條之3規定
    ，本院依職權由原告一造辯論而為判決。
二、原告主張：
　　原告代李邱惠美墊付109年11月10日至110年2月1日期間中國
    醫藥大學附設醫院（下稱中國附醫）醫療費用107,829元，
    代李邱惠美墊付109年12月29日至110年1月19日照護費用56,
    200元，代李邱惠美墊付110年1月30日至同年4月21日交通、
    附件、護具、理髮等費用3,920元，合計為167,949元（下稱
    系爭費用）。詎李邱惠美出院後，所有財產被轉移至他人名
    下，為保護邱惠美之財產，爰依不當得利及繼承之法律關係
    ，提起本件訴訟等語，並聲明：被告應給付原告83,974元，
    及自起訴狀繕本送達翌日起至清償日止，按週年利率息百分
    之5計算之利息。
三、被告未於最後言詞辯論期日到庭，惟據其先前到庭陳述略以
    ：
　　原告與李邱惠美間之關係並無糾葛，如逕依其片面指述，發
    予支付命令，殊屬不妥等語置辯。並聲明：原告之訴駁回。
四、本院之判斷：
㈠、按不當得利依其類型可區分為「給付型之不當得利」與「非
    給付型不當得利」，前者係基於受損人之給付而發生之不當
    得利，後者乃由於給付以外之行為（受損人、受益人、第三
    人之行為）或法律規定或事件所成立之不當得利。主張不當
    得利請求權存在之當事人，對於不當得利請求權之成立，應
    負舉證責任，即應證明他方係無法律上之原因而受利益，致
    其受有損害；在「給付型之不當得利」應由主張不當得利返
    還請求權人（受損人），就不當得利成立要件中之「無法律
    上之原因」負舉證責任，所謂無法律上之原因，係指給付欠
    缺給付之目的，故主張該項不當得利請求權存在之當事人，
    應舉證證明該給付欠缺給付之目的（最高法院100年度台上
    字第899號、103年度台上字第2198號判決意旨參照）。原告
    主張代李邱惠美墊付系爭費用，李邱惠美受有系爭費用之利
    益係無法律上原因為被告所否認，依上開最高法院判決意旨
    所示，李邱惠美受有系爭費用之利益係原告之給付行為而來
    ，自應由原告先就李邱惠美受領系爭費用為「無法律上原因
    」負舉證責任。
㈡、次按直系血親相互間，互負扶養之義務。受扶養權利者，以
    不能維持生活而無謀生能力者為限。前項無謀生能力之限制
    ，於直系血親尊親屬不適用之，民法第1114條第1款、第111
    7條分別定有明文。是直系血親尊親屬不能以自己之財產維
    持生活，始有受扶養之權利，最高法院111年度台簡抗字第2
    號裁定要旨參照。再按法律上之原因而受利益，致他人受損
    害者，應返還其利益。雖有法律上之原因，而其後已不存在
    者，亦同，民法第179條固有明文。惟依同法第180條第1款
    、第3款規定，給付係履行道德上之義務者；因清償債務而
    為給付，於給付時明知無給付之義務者，均不得請求返還。
    而給付是否在履行道德上之義務，應依社會通念從客觀上判
    斷，凡非法定上之義務，只要不違背公序良俗，而有益於社
    會利益者，即可認為係道德上之義務。其經典案例，是誤以
    他人為自己負有扶養義務之人，而加以扶養，但實際卻無扶
    養義務，即給付者不知自己並無給付義務，卻仍為給付者是
    。若給付者明知自己無給付義務而在履行道德上之義務，則
    適用民法第180條第3款，不得請求返還。又子女受父母養育
    大恩，基於孝道奉養父母，給予父母生活上扶助照顧，而對
    之所為費用付出，係出於人倫親情及孝道之展現。於父母尚
    有相當資力而無不能維持生活之情事時，父母對於子女在法
    律上雖然無請求扶養之權利。然子女此時為父母支付照顧費
    、醫療費、生活費等相關費用，其給付是基於孝道及人倫親
    情而為，並非法律之義務，依社會通念應認係履行道德上之
    義務，依民法第180條第1款規定，不得對父母請求返還，始
    與倫理觀念相符。
⒈、經查，原告主張代李邱惠美墊付系爭費用等事實，業據提出
    中國醫藥大學附設醫院醫療收據、中國醫藥大學附設醫院台
    中東區分院住院醫療收據、照護費用收據、免用統一發票收
    據、台中市長期照露-居家輔具評估部分負擔費用收據、佛
    教慈濟醫療財團法人台中慈濟醫院醫療費用收據、荷韻服務
    單、衛生福利部豐原醫院醫療費用收據、派車單、衛生福利
    部台中醫院醫療費用收據為證（見支付命令卷第9至41頁）
    ，並為被告所不爭執，堪信為真實。
⒉、次查，原告為李邱惠美之子，依民法第1114條第1款、第1117
    條規定，於李邱惠美不能以自己之財產維持生活時，負有扶
    養之義務，惟原告並未舉證於代墊系爭費用時，李邱惠美並
    無不能以自己之財產維持生活之情形，則原告李邱惠美墊付
    系爭費用，係盡直系血親卑親屬之扶養義務，李邱惠美受領
    系爭費用，自非無法律上原因而受有利益，原告請求返還不
    當得利，自屬無據，不應准許。
⒊、再查，縱原告墊付系爭費用時，李邱惠美得以自己之財產維
    持生活，而無扶養請求權存在，惟依上開說明，奉養父母既
    為天經地義及人倫孝道所應為之事，原告於墊付系爭費用時
    ，係履行道德上之義務，依民法第180條第1款規定，亦不得
    依不當得利規定，請求李邱惠美返還。
㈢、從而，原告依不當得利及繼承之法律關係，訴請被告給付83,
    974元本息，為無理由，應予駁回。　
五、本件事證已臻明確，兩造其餘之攻擊或防禦方法及所提之證
    據，經本院斟酌後，認為均不足以影響本判決之結果，爰不
    逐一論列，附此敘明。　　
六、據上論結，原告之訴為無理由，判決如主文。　　
中　　華　　民　　國　　111 　年　　12　　月　　9 　　日
                  臺中簡易庭  法　官  李立傑
以上為正本係照原本作成。
如不服本判決，應於送達後20日內，向本院提出上訴狀並表明上
訴理由，如於本判決宣示後送達前提起上訴者，應於判決送達後
20日內補提上訴理由書（須附繕本）。如委任律師提起上訴者，
應一併繳納上訴審裁判費。
中　　華　　民　　國　　111 　年　　12　　月　　9 　　日
                              書記官  洪加芳